臺灣高等法院臺南分院刑事判決
109年度上易字第478號
上  訴  人  臺灣嘉義地方檢察署檢察官
被      告  莊淵竹


                    （另案於法務部○○○○○○○○○○○執行中）
上列上訴人因被告違反毒品危害防制條例案件，不服臺灣嘉義地
方法院109年度易字第329號中華民國109年7月30日第一審判決（
起訴案號：臺灣嘉義地方檢察署109年度毒偵字第610號），提起
上訴，本院判決如下：
    主    文
原判決撤銷。
本件公訴不受理。
    理    由
一、公訴意旨略以：被告甲○○基於施用第二級毒品之犯意，於民
    國109年4月17日上午11時20分為警採尿時往前回溯96小時內
    某時（不含公權力拘束時間），在其前位於嘉義市○區○○街0
    00號之租屋處（起訴書載為不詳地點，應予補充），以將第
    二級毒品甲基安非他命置於玻璃球吸食器內點火燒烤使生煙
    氣而吸用方式，施用第二級毒品甲基安非他命1次，因認被
    告涉犯毒品危害防制條例第10條第2項之施用第二級毒品罪
    嫌。
二、按起訴之程序違背規定者，應諭知不受理之判決，並得不經
    言詞辯論為之，刑事訴訟法第303條第1款、第307條分別定
    有明文。此所稱之起訴之程序違背規定，係指檢察官提起公
    訴之訴訟行為於程序上有違法律之規定而言。而提起公訴之
    訴訟行為是否於程序上有違法律規定，原則上，固是以起訴
    時所存在之事項及法律規定為判斷，惟檢察官起訴後始發生
    之情事變更事由，致法院不能為實體審理及判決亦屬「起訴
    之程序違背規定」（最高法院109年度台上字第3826號判決
    意旨參照）。又檢察官未將被告先送勒戒處所觀察、勒戒，
    而逕行起訴，其起訴之程序違背規定，自應諭知不受理之判
    決（參照最高法院88年度台非字第146號判決意旨）。
三、復按毒品危害防制條例第20條第3項、第23條第2項於109年1
    月15日修正公布，且新增第35條之1規定，並均於109年7月1
    5日施行。修正後之毒品危害防制條例第20條第3項規定，犯
    第10條之罪於觀察、勒戒或強制戒治執行完畢釋放後，3年
    後再犯者，不論其行為係在新法施行生效前或施行生效後所
    為（同條例第35條之1第1、2款參照），均應適用同條第1、
    2項（即應先觀察、勒戒或強制戒治）之規定，其修法理由
    謂：施用毒品者具「病患性犯人」之特質，並參諸世界各國
    之醫療經驗及醫學界之共識，咸認施用毒品成癮者，其心癮
    甚難戒除，如觀察勒戒或強制戒治執行完畢釋放後，3年後
    始再有施用第一級、第二級毒品之行為者，足見其有戒除毒
    癮之可能，宜再採以觀察、勒戒方式戒除其身癮及以強制戒
    治方式戒除其心癮之措施，為能放寬觀察、勒戒或強制戒治
    制度之適用時機，以協助施用者戒除毒癮，爰修正第3項。
    同條例第23條第2項亦配合修正為「觀察、勒戒或強制戒治
    執行完畢釋放後，3年內再犯第10條之罪者，檢察官或少年
    法院（地方法院少年法庭）應依法追訴或裁定交付審理。」
    可知本次修法對於施用毒品者施以觀察勒戒、強制戒治，或
    依法追訴（或裁定交付審理）之適用範圍，係確立初犯為具
    「病患性犯人」之特質應先經一完整之醫療處置，3年內再
    犯者應依法追訴（或裁定交付審理），3年後再犯則裁定觀
    察勒戒，殆無疑義。但對於3犯以上距最近1次觀察勒戒或強
    制戒治執行完畢釋放後，逾3年者，究應適用同條例第20條
    第3項或第23條第2項處理，本次修法未明確規定，惟基於罪
    刑法定之明確性原則、法文之文義解釋，參諸觀察勒戒等治
    療處置，乃結合醫師、觀護人、社工心理諮商等不同領域之
    專業人員參與之保安處分措施，目的除在戒除施用毒品者身
    癮、心癮之措施外，並企圖重新塑造生活紀律，改變其病態
    行為，與刑罰之執行並不相同，無法以刑罰補充或替代上開
    醫療處置之特性。從而，3犯以上如距最近1次觀察、勒戒或
    強制戒治執行完畢釋放後，已逾3年者，其間縱經判刑、執
    行，究與觀察勒戒或強制戒治已經完整之治療療程不同，無
    法補充或替代上開之醫療處置，均應再予觀察勒戒之機會，
    方為適法（最高法院109年度台上字第3098號、第3240號、
    第4105號等判決意旨、最高法院109年8月11日刑事庭會議決
    議意旨參照）。再按基於憲法應保障人民之生存權，及根據
    每個國民生存照顧需要提供基本給付之理念，為協助施用毒
    品者戒除毒癮復歸社會，對於經監獄監禁處遇後仍再犯之施
    用毒品者，更應恢復以機構內、外之治療協助其戒除毒癮。
    此即本次修正毒品條例第20條第3項關於施用毒品者所謂「3
    年後再犯」係何所指之立法真諦。除檢察官優先適用第24條
    命附條件緩起訴處分處遇（不論幾犯，亦無年限）外，對於
    施用毒品初犯者，即應適用第20條第1項、第2項為機構內之
    觀察、勒戒或強制戒治；若於上開機構內處遇執行完畢釋放
    後，於「3年內再犯」者，依第23條第2項規定，應依法追訴
    ；倘於「3年後再犯」自應再回歸到傳統醫療體系機構內重
    為觀察、勒戒或強制戒治之治療。是對於戒除毒癮不易者，
    唯有以機構內、外處遇及刑事制裁等方式交替運用，以期能
    控制或改善其至完全戒除毒癮。對於毒品條例第20條第3項
    及第23條第2項所謂「3年後（內）再犯」，應跳脫以往窠臼
    ，以「3年」為期，建立「定期治療」之模式。其規定中所
    謂「3年後再犯」，只要本次再犯（不論修正施行前、後）
    距最近1次觀察、勒戒或強制戒治執行完畢釋放，已逾3年者
    ，即該當之，不因其間有無犯第10條之罪經起訴、判刑或執
    行而受影響（最高法院刑事大法庭109年11月18日宣示之109
    年度台上大字第3826號裁定意旨可資參照）。
四、又本於權力分立原則，法院對檢察官職權行使，應予以尊重
    ，雖非謂不得為適度之司法審查，惟對於施用毒品者本次所
    犯如距最近1次觀察、勒戒或強制戒治執行完畢釋放後，已
    逾3年者，檢察官既得本於立法者所賦與之職權裁量是否聲
    請法院裁定觀察、勒戒或為命附條件（現行法僅能附命完成
    戒癮治療）緩起訴處分之多元化處遇，即聲請法院裁定機構
    內之觀察、勒戒並非檢察官所得採取之唯一途徑，法院自不
    能僭越檢察官之職權，逕對施用毒品者裁定應予觀察、勒戒
    或強制戒治。雖修正後之毒品條例第35條之1第2款規定：「
    審判中之案件，由法院或少年法院（地方法院少年法庭）依
    修正後規定處理；依修正後規定應為不起訴處分或不付審理
    之裁定者，法院或少年法院（地方法院少年法庭）應為免刑
    之判決或不付審理之裁定。」另該條款之立法說明亦謂：「
    若該等案件於修正施行前已繫屬於法院或少年法院（地方法
    院少年法庭）者，『為求程序之經濟，法院或少年法院（地
    方法院少年法庭）應依修正施行後之規定處理，即應依職權
    為觀察、勒戒或強制戒治之裁定』」等語，似欲透過立法說
    明由法院依職權裁定觀察、勒戒或強制戒治，以替代第20條
    第1項、第2項所定應由檢察官提出觀察、勒戒或強制戒治之
    聲請，惟該立法理由說明，雖得為解釋上開法律條文之參考
    ，究非法律條文本文，法院於裁判時，首應依憑現行有效之
    法律，參酌法律規定之文義、目的、整體法律規範之體系為
    綜合判斷，尚非單憑立法理由說明為據，是若檢察官之「起
    訴之程序違背規定」，法院當不能「為求程序之經濟」便宜
    行事，而應嚴守程序上之正義，尊重檢察官之裁量權，並保
    障施用毒品者能獲得妥適並完善治療或其他有利戒毒途徑處
    遇之機會。
五、查被告甲○○施用第二級毒品犯行，經原審認定其於109年4月
    17日上午11時20分為警採尿時往前回溯96小時內某時（不含
    公權力拘束時間），在其前位於嘉義市○區○○街000號之租屋
    處，以將第二級毒品甲基安非他命置於玻璃球吸食器內點火
    燒烤使生煙氣而吸用方式，施用第二級毒品甲基安非他命1
    次等情，業據被告於警詢、原審準備程序及審理時均坦承不
    諱（見警卷第9至10頁、原審易字卷第69、75至76頁），並
    有臺灣檢驗科技股份有限公司濫用藥物檢驗報告、嘉義市政
    府警察局勘察採證同意書、嘉義市政府警察局偵辦涉嫌毒品
    案代號與真實姓名對照表各1份在卷可稽（見警卷第26至29
    頁），被告上開任意性自白核與事實相符，應堪採信。而被
    告上開施用第二級毒品部分亦經原審判決有罪，堪認被告此
    部分係犯毒品危害防制條例第10條第2項之施用第二級毒品
    罪無訛。惟被告前於94年間，曾因施用毒品案件，經臺灣嘉
    義地方法院裁定應送勒戒處所觀察、勒戒，後因有繼續施用
    毒品傾向，再經同法院裁定令入戒治處所施以強制戒治，於
    94年4月26日戒治期滿執行完畢釋放出所，有臺灣高等法院
    被告前案紀錄表在卷可憑（見本院卷第28頁）。則被告本案
    犯行係109年4月17日上午11時20分為警採尿時往前回溯96小
    時內某時，與前揭強制戒治執行完畢出所日係94年4月26日
    相距已逾3年，乃係3年後再犯本件施用毒品犯行，自應依修
    正後毒品危害防制條例第20條第3項規定，再施以上開保安
    處分之處遇，不得為刑事追訴處罰。至被告在此期間曾犯施
    用毒品之罪經起訴、判刑或執行，然揆諸前開最高法院刑事
    庭會議、判決內容，並不因此而受影響，仍應依修正後之該
    條例第20條第3項、現行第24條等規定，由檢察官基於一次
    性之整體規劃而重啟處遇程序，視被告個案情形，是否適合
    「觀察、勒戒或強制戒治」或給予「附命完成戒癮治療緩起
    訴處分」之機會，使被告能再獲得治療之機會，俾落實此次
    寬厚刑事政策之變革。從而，檢察官就本件被告施用毒品案
    ，依修正前毒品危害防制條例規定提起公訴，起訴程序固未
    違背當時規定，然依新修正之毒品危害防制條例規定，已不
    得追訴，是檢察官之起訴，已因法律修正之情事變更，致欠
    缺訴追條件，其起訴程序已違背規定，故檢察官逕予提起公
    訴，原審未及適用新法諭知不受理之判決，而為被告有罪之
    實體判決，尚有未合。又檢察官之「起訴之程序違背規定」
    ，依前揭說明，法院無從替代檢察官為上開合義務性之裁量
    處遇。故檢察官上訴指摘原判決未適用修正後毒品危害防制
    條例之規定令被告入勒戒處所觀察勒戒，仍就被告上開施用
    第二級毒品判處罪刑係不當等語，雖無理由，惟原判決既有
    上開可議之處，即屬無可維持，應由本院將原判決撤銷，自
    為公訴不受理之判決，並不經言詞辯論為之。
據上論斷，應依刑事訴訟法第369條第1項前段、第364條、第303
條第1款、第307條，判決如主文。
本案經檢察官張建強提起公訴，檢察官林俊良提起上訴。
中　　華　　民　　國　　109 　年　　12　　月　　28　　日
                  刑事第二庭    審判長法　官  陳顯榮 
                                      法　官  黃裕堯
                                      法　官  陳弘能
以上正本證明與原本無異。
不得上訴。
　　　　　　　　　　　　　　　　　　　書記官  蘭鈺婷
中　　華　　民　　國　　109 　年　　12　　月　　28　　日